【裁判字號】    95,上易,158
【裁判日期】    950606
【裁判案由】    清償借款
【裁判全文】
臺灣高等法院臺中分院民事判決         95年度上易字第158號
上  訴  人    乙○○
訴訟代理人    桑銘忠  律師
複  代理人    丙○○
被  上訴人    甲○○
上列當事人間請求清償借款事件，上訴人對於中華民國95年3月
16日臺灣臺中地方法院95年度訴字第344號第一審判決提起上訴
，本院於95年5月23日言詞辯論終結，判決如下：
    主  文
上訴駁回。
第二審訴訟費用由上訴人負擔。
    事實及理由
一、上訴人主張：原審被告陳澤燊與被上訴人甲○○二人係夫妻
    ，於民國（下同）83年10月 1日，以買賣股票為由，向伊借
    款新臺幣（下同） 150萬元（下稱系爭借款），陳澤燊則交
    付以其母陳劉富英名義簽立150萬元之東勢鎮農會0000000號
    存款帳戶之取款憑條，作為借款之憑證。同年10月8、9日晚
    間，渠二人至上訴人家中，被上訴人甲○○當場表示願意與
    陳澤燊共同負責債務，由被上訴人甲○○簽立83年10月12日
    、金額150萬元之華南商業銀行東勢分行 000000000000號存
    款帳戶之取款憑條，換回陳劉富英簽立之上開取款憑條，並
    將被上訴人甲○○之華南銀行存摺一併交予上訴人。不料上
    訴人提領未獲付款，迭經催討，陳澤燊僅於 87年4月28日清
    償20萬元，迄今仍積欠上訴人 130萬元尚未清償，爰依消費
    借貸之法律關係求為判命陳澤燊與被上訴人二人連帶如數給
    付並加計法定遲延利息之判決。
二、被上訴人則以：80年間陳澤燊使用其母親陳劉富英及渠分別
    設於東勢鎮農會及華南商業銀行之存款帳戶，從事股票買賣
    ，因資金調度之需，經常向上訴人借貸金錢週轉。上訴人為
    確保其債務之清償，要求陳澤燊於借貸時，將買進股票之帳
    戶存摺、取款章及所借金額之取款憑條交予上訴人保管，上
    訴人再將該次借款金額存入該帳戶，待股票賣出交割入款後
    結算利息，由陳澤燊持加計利息之取款憑條交上訴人取款，
    以為清償。且歷次借貸均係陳澤燊所為，被上訴人甲○○僅
    為專職家庭主婦，雖知悉陳澤燊向上訴人借貸，並以其帳戶
    從事股票買賣之事，然因存摺及印章均已交給陳澤燊使用，
    並無從知悉上訴人與陳澤燊間之金錢往來情形。惟因銀行規
    定提領 100萬元以上金額，必須由帳戶所有人簽名，方由被
    上訴人甲○○簽立 150萬元之華南銀行存款帳戶之取款憑條
    交予上訴人，渠並無共負清償責任之意思，自不能僅憑上訴
    人持有渠所簽立之取款憑條，遽認渠有共同貸借系爭借款之
    事實等語，資為抗辯。
三、原判決判命陳澤燊應給付上訴人130萬元，及自 83年10月13
    日起至清償日止，按年息百分之 5計算之利息。駁回上訴人
    其餘之請求。上訴人就其敗訴部分聲明不服，求為判決：(一)
    原判決關於駁回被上訴人下列之訴及該訴訟費用之裁判均廢
    棄；(二)上開廢棄部分，被上訴人應給付上訴人 130萬元，及
    自83年10月12日起至清償日止，按年息百分之 5計算之利息
    。被上訴人則求為判決駁回上訴。
四、上訴人主張陳澤燊於83年10月1日向伊借款150萬元，並交付
    陳劉富英簽立 150萬元之東勢鎮農會存款帳戶之取款憑條予
    上訴人。上訴人並已交付系爭借款予陳澤燊。 83年10月8日
    、 9日，被上訴人與陳澤燊共同至上訴人住所，交付被上訴
    人甲○○簽立 150萬元之華南商業銀行東勢分行存款帳戶之
    取款憑條予上訴人等事實，為被上訴人所不爭執。惟被上訴
    人否認其為系爭借款之共同借款人及債務承擔人，亦即其以
    簽發之取款憑條換回陳劉富英簽發之取款憑條，是否有共同
    借款或併存之債務承擔之意思，為本件爭執之點。倘被上訴
    人有共同借款或承擔系爭借款之意思，則上訴人請求其清償
    債務即有理由。
五、按當事人主張有金錢借貸關係存在，須就其發生所須具備之
    特別要件即金錢之交付及借貸意思表示互相一致負舉證之責
    任，若僅證明有金錢之交付，未證明借貸意思表示互相一致
    者，尚不能認為有金錢借貸關係存在（最高法院81年度台上
    字第2372號判決要旨參照）。本件上訴人主張被上訴人為系
    爭借款之共同借款人之事實，為被上訴人甲○○所否認，則
    上訴人自應就其與被上訴人甲○○間有借貸意思表示互相一
    致之事實，負舉證之責任。經查：上訴人固提出被上訴人甲
    ○○所簽立83年10月12日、金額 150萬元之華南商業銀行東
    勢分行000000000000號存款帳戶之取款憑條為證。惟上訴人
    於臺灣臺中地方法院檢察署檢察官偵查中陳稱：「陳世湟（
    即陳澤燊，下同）於83年10月前，擔任東勢證券公司的營業
    員，10月份之前，他陸續有跟我借過錢，金額約是幾十萬‧
    ‧‧陳澤燊於 83年10月初向我借150萬元，並交付陳世湟母
    親陳劉富英東勢鎮農會 150萬元之取款條作為擔保。之後10
    月12日前幾天，陳世湟跟我說，他媽媽的提款條要換去，所
    以他另開立甲○○華南商業銀行150萬元的取款條給我」（
    見臺灣臺中地方法院檢察署 93年度偵字第17061號偵查卷宗
    第29頁）「我那時在華南商業銀行東勢分行上班，陳世湟是
    當面跑到東勢分行去找我借錢，我錢是在銀行交給他」「（
    問：以前有借錢給陳世湟過嗎？）有，都是開甲○○的帳戶
    取款條給我」「借錢的時候他先開一張甲○○帳戶的取款條
    給我，要還錢時，會再加上利息重新開一張蓋好印鑑的取款
    條連同簿子拿給我，換回原來那張取款條，讓我去領錢」（
    見臺灣臺中地方法院檢察署94年度偵續字第142號偵查卷第1
    宗第76、77頁）；復於原審審理時陳述：「歷次借款的人都
    是陳澤燊，只有這次是被告二人來向我換回陳劉富英的取款
    條」「陳澤燊借款後，要還錢時，就會將甲○○的存摺交付
    給我，並給我加計利息之取款條，換回之前借款所交付之取
    款條，我領到錢後再將存摺交還給陳澤燊」等語，核與被上
    訴人陳稱系爭借款係陳澤燊一人向上訴人貸借，被上訴人之
    存摺及印章均交付陳澤燊使用等情相符。是被上訴人既僅於
    事後簽立其存款帳戶之取款憑條，換回陳劉富英之取款憑條
    ，尚難認陳澤燊貸借係爭借款之時，上訴人與被上訴人甲○
    ○間有何借貸意思表示互相一致，自不得徒憑上訴人持有被
    上訴人簽立之取款憑條，即認上訴人與被上訴人間有系爭借
    款之消費借貸法律關係存在。從而，上訴人主張被上訴人為
    系爭借款之共同借款人，即無可採。
六、次按債務承擔，不論為免責的債務承擔或約定之併存的債務
    承擔（重疊的債務承擔），均必以第三人與債權人互相表示
    意思一致，為成立該承擔契約之前提，苟無該承擔債務之合
    致意思表示，自非屬於債務承擔（最高法院86年度台上字第
    2700號判決要旨參照）。本件上訴人主張陳澤燊及被上訴人
    二人以被上訴人簽立之取款憑條換回陳劉富英簽立之取款憑
    條時，被上訴人當場表示願意與陳澤燊共同負責債務等事實
    ，為被上訴人甲○○所否認，而上訴人未能舉證證明其與被
    上訴人間有由被上訴人承擔陳澤燊系爭借款債務之合致意思
    表示，自難認上訴人之主張為真正，而令被上訴人負系爭借
    款清償之責。況依上訴人前揭陳述，伊與陳澤燊間多次金錢
    消費借貸及還款之往來，及被上訴人之證券交易帳戶、存款
    帳戶均供陳澤燊從事股票買賣之用之情形，可以認定陳澤燊
    是以交付被上訴人之取款憑條、存摺換回陳劉富英簽立之取
    款憑條，作為向上訴人借款之憑證及還款之方法。並非承擔
    陳澤燊向上訴人借款之債務，自難認被上訴人為系爭借款之
    債務人。
七、上訴人又主張，最高法院86年度台上字第3381號判決：「‧
    ‧‧按稱指示證券者，謂指示他人將金錢、有價證券或其他
    代替物給付第三人之證券。為前開指示之人，稱為指示人，
    被指示之他人，稱為被指示人，受給付之第三人，稱為領取
    人。指示證券之被指示人向領取人承擔所指示之給付者，有
    依證券內容而為給付之義務，民法第 710條、第711條第1項
    分別定有明文。是指示證券在被指示人為承擔前，被指示人
    本不負依證券內容給付之義務，指示證券之被指示人拒絕承
    擔或給付時，僅能由領取人向指示人請求清償其原有債務。
    」上開判決闡明取款條之性質係屬民法上之指示證券無誤。
    準此，系爭取款條已經被上訴人為陳澤燊之債務交付予上訴
    人，通常情形即有授權持該取款憑條屆期領款之意，是則被
    上訴人有債務承擔之意。惟查上開判決之意旨，應認被上訴
    人係屬系爭取款條之指示人，華南商業銀行東勢分行方為被
    指示人，該銀行既拒絕給付，上訴人僅能向指示人（被上訴
    人）請求清償其原有債務，然依據上述，被上訴人並無欠負
    上訴人債務，上訴人自無向被上訴人請求之可言。
八、綜上所述，上訴人主張被上訴人為系爭借款之共同借款人或
    債務人，為不足採，被上訴人前揭抗辯尚屬可信。是則上訴
    人執此主張被上訴人應清償系爭借款之本息云云，自屬無據
    。從而，原審為上訴人敗訴之判決，並無不合。上訴意旨指
    摘原判決不當，求予廢棄改判，為無理由，應予駁回。
九、據上論結，本件上訴為無理由，依民事訴訟法第449條第1項
    、第78條，判決如主文。
中    華    民    國    95    年    6     月    6     日
                    民事第三庭審判長法  官  陳照德
                                    法  官  陳成泉
                                    法  官  曾謀貴
以上正本係照原本作成。
不得上訴。
                                    書記官  李妍嬅
中    華    民    國    95    年    6     月    7     日
                                                      Ｂ


司法院資訊處製作；財團法人民間司法改革基金會備份。
